ACORDAO-COMPLETO-2427387

ACÓRDÃO 2716/2020 ATA 38/2020 - PLENÁRIO

VISTOS, relatados e discutidos estes autos de auditoria de conformidade realizada no âmbito do Fiscobras-2020 por força do Acórdão 1010/2020-TCU-Plenário, no período de 15/6 a 31/7/2020, sobre o Departamento Nacional de Infraestrutura de Transportes com o intuito de verificar as contratações para a operação geral e a manutenção dos sistemas de amarração e fundeio de terminais hidroviários sob o tipo IP4;
ACORDAM os ministros do Tribunal de Contas da União, reunidos em Sessão do Plenário, ante as razões expostas pelo Relator, em:
9.1. promover o envio de ciência ao Departamento Nacional de Infraestrutura de Transportes, nos termos do art. 9º, I, da Resolução TCU n.º 315, de 2020, para se abster de incorrer na irregularidade ora detectada em face de a utilização de cotações atualizadas por índices, em período alongado, tender a distorcer os preços, devendo, assim, ser evitada, em conformidade com a jurisprudência do TCU, a exemplo dos Acórdãos 1.317/2006, 278/2008, 1.667/2011 e 854/2016, do Plenário; 
9.2. enviar a cópia do presente Acórdão, com o Relatório e o Voto, ao Departamento Nacional de Infraestrutura de Transportes e ao Ministério da Infraestrutura Regional, para ciência e adoção das providências cabíveis; e
9.3. arquivar o presente processo, nos termos do art. 169, V, do RITCU.

Auditoria realizada com vistas a fiscalizar contratações relacionadas à operação geral e à manutenção dos sistemas de amarração e fundeio de terminais hidroviários do tipo IP4.

3. Interessado: Congresso Nacional.

13.1. Ministros presentes: Ana Arraes (na Presidência), Walton Alencar Rodrigues, Augusto Nardes, Aroldo Cedraz, Raimundo Carreiro e Bruno Dantas.
13.2. Ministros-Substitutos convocados: Marcos Bemquerer Costa e André Luís de Carvalho (Relator).
13.3. Ministro-Substituto presente: Augusto Sherman Cavalcanti.

ANDRÉ DE CARVALHO

Trata-se de auditoria de conformidade realizada no âmbito do Fiscobras-2020 por força do Acórdão 1010/2020-TCU-Plenário, no período de 15/6 a 31/7/2020, sobre o Departamento Nacional de Infraestrutura de Transportes com o intuito de verificar as contratações para a operação geral e a manutenção dos sistemas de amarração e fundeio de terminais hidroviários sob o tipo IP4.
2.	Após a realização dos trabalhos de fiscalização, a equipe da SeinfraPortoFerrovia lançou o seu relatório de auditoria à Peça 55, com a anuência dos dirigentes da unidade técnica (Peças 56 e 57) , nos seguintes termos:
	" (...) I.	Apresentação
1.	Trata-se de fiscalização sobre as iniciativas do Dnit relacionadas à manutenção dos sistemas de amarração e fundeio e à operação geral de terminais hidroviários do tipo IP4.
2.	Por questões logísticas, os empreendimentos em tela foram licitados e contratados em lotes, de acordo com a proximidade da via de navegação fluvial. São seis contratos de manutenção e seis de operação. Abrangem as calhas dos rios Amazonas, Solimões, Madeira, Purus, Juruá, e Branco/Negro, presentes nos territórios dos estados do Amazonas, de Rondônia e de Roraima.
3.	Os seis contratos relacionados à manutenção dos sistemas de amarração e fundeio foram firmados entre o Dnit e a Empresa Antonelly Construções e Serviços Ltda. Sua vigência teve início em 2/12/2015 e a expiração está prevista para 4/11/2020. O valor total desses contratos, após a assinatura de termos aditivos que prorrogaram sua vigência e aumentaram seu montante, atinge R$ 49.957.582,25, na data base setembro de 2014.
4.	Com relação aos contratos atinentes à operação geral das IP4, quatro foram assinados com a mesma Empresa Antonelly Construções e Serviços Ltda. (SR-617, 622 e 623, de 2016, e SR-860/2018) e dois deles com a Empresa Comserviço Ltda (SR-616 e 619, ambos de 2016 e correspondentes aos lotes 1 e 3) . Os termos referentes aos lotes 1 a 5 iniciaram sua vigência em 4/11/2016 e permanecem válidos até 21/10/2020. Quanto ao lote 6, sua licitação foi realizada cerca de dois anos depois. O respectivo contrato, SR-860/2018, firmado com a Empresa Antonelly, possui vigência, nos termos originais, de 1/11/2018 a 15/10/2021. O valor atual somado desses contratos, após a assinatura de termos aditivos que elevaram seu valor e estenderam as vigências, atinge a cifra de R$ 153.097.952,77. Desse montante, R$ 142.727.053,64 estão na data base julho de 2015. O valor correspondente ao sexto lote - R$ 10.370.899,13 - está na data base dezembro de 2017.
5.	O presente trabalho foi motivado pelo grande vulto desses empreendimentos, cuja soma atinge R$ 203.055.535,02, bem como pela relevância de que os terminais hidroviários IP4 construídos na região norte estejam operacionais para a sociedade e tenham mitigados seus riscos de acidentes provocados pelo acúmulo de toras e galhadas nas suas estruturas de ancoragem.
I.1. Importância socioeconômica
6.	O Departamento Nacional de Infraestrutura de Transportes (Dnit) é o responsável pela construção, manutenção e operação das Instalações Portuárias Públicas de Pequeno Porte (IP4) .
7.	A IP4 tem como objetivo prover municípios localizados às margens dos rios, que dependem exclusivamente do transporte hidroviário, de instalações que forneçam segurança nas operações de embarque e desembarque de passageiros e insumos (como medicamentos, gêneros alimentícios, vestuários, entre outros) .
8.	Criadas pela Lei 12.815/2013, as IP4 têm que satisfazer requisitos de eficiência, segurança, atendimento ao interesse público, generalidade, conforto, cortesia na prestação dos serviços e preservação do meio ambiente. Além disso, precisam constar no Sistema Nacional de Viação (SNV) , operar exclusivamente com embarcações de navegação interior e estar fora da poligonal do porto organizado.
9.	O Dnit, por meio de suas Administrações Hidroviárias (AH) , atua em cada IP4 para garantir o funcionamento de todo o empreendimento: retroporto - facilidades localizadas em terra - e estruturas de acostagem, adequadas às características de cada rio.
10.	Até o momento, foram concluídas 44 Instalações Portuárias Públicas de Pequeno Porte nos estados do Amazonas, Pará, Rondônia e Roraima.
11.	As IP4 proporcionam diversos benefícios para a população local. Citem-se os principais: assegura o embarque e desembarque, com segurança, de passageiros e cargas, independentemente dos regimes hídricos; gera empregos na construção, operação e manutenção das IP4 dentro da região; possibilita o fornecimento de alimentos, bens e serviços em geral; reduz as perdas da produção agrícola e do pescado ao disponibilizar fábrica de gelo, armazém de carga e agilizar o transporte; e reduz os custos logísticos de transporte fluvial para empresas de navegação e usuários ribeirinhos.
12.	Para que as instalações IP4 consigam atender seus objetivos, é necessário que estejam permanentemente operacionais e com suas estruturas de ancoragem seguras. Essas são as funções dos contratos objetos da presente fiscalização.
Fonte: www.gov.br/dnit/pt-br/assuntos/aquaviario/ip4/instalacoes-portuarias-publicas-de-pequeno-porte-2013- ip4
II.	Introdução
II.1.	Deliberação que originou o trabalho
13.	Em cumprimento ao Acórdão 1010/2020-TCU-Plenário, Relator Ministro José Múcio Monteiro, realizou-se auditoria no Departamento Nacional de Infraestrutura de Transportes, no período compreendido entre 15/6/2020 e 31/7/2020, com o objetivo de fiscalizar contratações relacionadas à operação geral e à manutenção dos sistemas de amarração e fundeio de terminais hidroviários do tipo IP4.
14.	As razões que motivaram esta auditoria foram o grande vulto desses empreendimentos, cuja soma atinge R$ 203.055.535,02, nas datas bases setembro de 2014, julho de 2015 e dezembro de 2017, bem como a relevância de que os terminais hidroviários IP4 construídos na região norte estejam operacionais para a sociedade e tenham mitigados seus riscos de acidentes provocados pelo acúmulo de toras e galhadas nas suas estruturas de ancoragem.
II.2.	Visão geral do objeto
15.	A presente fiscalização tem como objetos seis contratos relacionados à manutenção dos sistemas de amarração e fundeio de terminais fluviais tipo IP4, bem como seis termos referentes à operação geral daquelas instalações.
Manutenção dos sistemas de ancoragem
16.	Os contratos afetos a essa atividade, que abrangem 38 instalações e estão discriminados na tabela 1 abaixo, objetivam a execução de serviços de manutenção (conservação/recuperação) dos sistemas de amarração e fundeio de Instalações Portuárias Públicas de Pequeno Porte, nas calhas dos rios Amazonas, Solimões, Madeira, Purus, Juruá e Branco/Negro. Todos os seis lotes tiveram o procedimento licitatório regido pelo Edital Pregão Eletrônico 269/2015-01-Dnit e foram arrematados pela Empresa Antonelly Construções e Serviços Ltda.
Tabela 1 - Detalhamento dos contratos referentes à manutenção dos sistemas de ancoragem
	LOTE/ CALHAS
	MUNICÍPIOS
	CONTRATO
	TERMO ADITIVO (ÚLTIMO) 
	PROC. ESPECÍFICO
- DNIT

			Nº
	VALOR (R$) 
	VIGÊNCIA
	Nº
	VALOR (R$) 
	VIGÊNCIA
	
	01/Calha do Rio Amazonas
	Autazes-AM, Barreirinha- AM, Boa Vista do Ramos- AM, Itacoatiara-AM, Itapiranga-AM, Maués-AM, Nhamundá-AM, Parintins- AM, Urucará-AM e Urucurituba-AM
	SR- 00727/2015
	4.248.962,23
	2/12/2015
a       20/11/2017
	5º
	13.262.277,14
	11/11/2019
a      4/11/2020
	50601.000080/
2015-97

	02/Calha do Rio Solimões
	Benjamin Constant-AM, Careiro da Várzea-AM, Coari-AM, Codajás-AM, Fonte Boa-AM, Iranduba- AM, Manacapuru-AM, Manaquiri-AM, São Paulo de
Olivença-AM, Tabatinga-AM
	SR- 00860/2015
	5.789.897,75
	2/12/2015
a       20/11/2017
	5º
	17.353.967,97
	11/11/2019
a      4/11/2020
	50601.000324/
2015-31

	03/Calha
	Borba-AM, Humaitá-AM,
	SR- 00861/2015
						
	do Rio Madeira
	Manicoré-AM, Nova Olinda do Norte-AM, Novo
Aripuanã-AM e Porto Velho
		3.370.984,47
	2/12/2015
a       20/11/2017
	6º
	10.638.234,21
	11/11/2019
a      4/11/2020
	50601.000325/
2015-86

		 (RO) /IP4 Cai n'Água
							
	04/Calha
	Carauari-AM, Eirunepé-AM,
	SR-
		2/12/2015
			11/11/2019
	50601.000326/

	do Rio
	Guajará-AM, Ipixuna-AM e
	00862/2015
	3.481.569,37
	a
	6º
	10.099.705,76
	a
	2015-21

	Juruá
	Itamarati-AM
			20/11/2017
			4/11/2020
	
	05/Calha
	Beruri-AM, Canutama-AM e
	SR-
		2/12/2015
			11/11/2019
	50601.000327/

	do Rio
	Tapauá-AM
	00863/2015
	1.493.466,09
	a
	5º
	4.140.699,10
	a
	2015-75

	Purus
				20/11/2017
			4/11/2020
	
	06/Calhas
	Caracaraí-RR, Novo Airão-
	SR-
		2/12/2015
			11/11/2019
	50601.000328/

	dos Rio
Branco e
	AM e Santa Isabel do Rio
Negro-AM
	00864/2015
	1.037.999,99
	a
20/11/2017
	5º
	2.713.481,03
	a
4/11/2020
	2015-10

	Negro
								
	TOTAL GERAL R$
	19.422.879,90
		58.208.365,21
	
Fonte: elaboração própria a partir de dados extraídos dos contratos e aditivos
17.	Vale descrever, em linhas gerais, a estrutura típica das IP4. A Nota Técnica 4/2020/SOA- AM/CEA-AM/SRE-AM (evidência 2) aponta que as IP4 são estruturas hidroviárias instaladas às margens dos rios, constituídas, basicamente, de ponte de acesso (com vão fixo e vão móvel) , flutuante intermediário e cais flutuante, conjunto sustentado e estabilizado por sistemas de ancoragem e fundeio (molinetes, guinchos, cabos de aços, amarras, correntes etc) . Esses sistemas têm a finalidade primordial de 'ajustar o posicionamento dos cais flutuantes à medida que a cota do nível d'água é alterada entre as estações de cheia e vazante'. Sua operação demanda mão de obra constante e rotineira troca e reposição de materiais e componentes para sua preservação. A Nota Técnica 4/2020 aduz que a regulagem dos sistemas de fundeio e ancoragem deve ser constante e tempestiva para se 'evitar o rompimento das linhas de ancoragem e o deslocamento do cais flutuante'.
Figura 1 - Estrutura básica de uma Instalação Portuária Pública de Pequeno Porte
Fonte: Nota Técnica 4/2020/SOA-AM/CEA-AM/SRE-AM
18.	Pontua-se que as IP4 se situam em rios de correnteza elevada, com processos de mudanças significativos no seu canal de navegação, provocando o arraste e o acúmulo de vegetação nos costados dos flutuantes e nos sistemas de fundeio. Assim, há necessidade de contínua remoção de toras e galhadas dessas estruturas, para se evitar a ocorrência de acidentes graves. Desse modo, considerou-se que os serviços necessários de manutenção (conservação/recuperação) desses sistemas seriam de natureza contínua.
19.	Principalmente na época da cheia dos rios da região norte, os sistemas de ancoragem das IP4 recebem esforços excessivos, devido à presença de toras e galhadas que descem os rios e são retidas nos costados dos cais flutuantes e nos sistemas de amarração e fundeio das instalações. A incidência dessas toras e galhadas gera esforços nas linhas de amarração, ocasionando tensões adicionais às projetadas, diminuindo, dessa forma, a vida útil desses sistemas.
20.	Além de ficarem retidas nos costados dos flutuantes e/ou nas estruturas das pontes de acesso, as toras e as galhadas também costumam ficar presas nos cabos ou amarras de fundeio, em profundidades variadas, desde o leito do rio até a superfície, resultando na necessidade de serviços de mergulho profissional para sua remoção. Há possibilidade, inclusive, de grandes árvores arrancadas das margens, que venham rolando pelo leito do rio, empurradas por sua correnteza, prenderem-se nas poitas e nas partes mais profundas de suas linhas de ancoragem. Com o acúmulo desse material, a sobrecarga da correnteza sobre as estruturas aumenta, em função do aumento do obstáculo à passagem do fluxo d'água do rio e em consequência do peso do material acumulado. A situação agrava-se de forma progressiva, uma vez que esse acúmulo também é progressivo, até o limite de resistência dos sistemas de fundeio, quando chegam a colapsar. Caso ocorra o colapso de um sistema de amarração e fundeio, o porto flutuante pode ser arrastado pela correnteza, ficando à deriva, e acarretando grandes e incalculáveis riscos de prejuízos materiais e, até mesmo, de perda de vidas humanas. Além da visibilidade reduzida, o mergulho profissional também pode ser prejudicado pela velocidade da correnteza, que, em alguns casos, pode chegar a valores próximos de 12 nós.
21.	A figura 2 abaixo ilustra o acúmulo de materiais carregados pelos rios nas estruturas de uma IP4.
Figura 2 - Sedimentos represados na estrutura naval de uma IP4
Fonte: Nota Técnica 4/2020/SOA-AM/CEA-AM/SRE-AM
22.	Pelas razões descritas, fica claro que as toras e as galhadas presas às estruturas navais das IP4 devem ser removidas periodicamente, mitigando a ocorrência de desgastes acelerados por cargas adicionais nos sistemas de amarração e fundeio e o risco de acidentes.
Operação dos terminais IP4
23.	Os contratos relacionados à atividade operacional, que abrangem 47 instalações e estão discriminados na tabela 2 abaixo, objetivam a execução de serviços terceirizados continuados, de caráter subsidiário, em atividade meio, de limpeza, conservação, manutenção predial, controle de portaria e de regulagem dos sistemas de ancoragem e de fundeio de Instalações Portuárias Públicas de Pequeno Porte localizadas nos estados do Amazonas, de Rondônia e de Roraima.
24.	As contratações também foram divididas em seis lotes. Os cinco primeiros tiveram o procedimento licitatório regido pelo Edital Pregão Eletrônico 55/2016-01-Dnit. O lote 6 foi licitado dois anos mais tarde e regrado pelo instrumento Edital Pregão Eletrônico 193/2018-01-Dnit. Os lotes 2, 4, 5 e 6 foram arrematados pela Empresa Antonelly Construções e Serviços Ltda. Por sua vez, os lotes 1 e 3 ficaram sob a responsabilidade da Empresa Comserviço Ltda.
Tabela 2 - Detalhamento dos contratos referentes à operação das IP4s
	LOTE
/CALHAS
	MUNICÍPIOS
	CONTRATO
	TERMO ADITIVO (ÚLTIMO) 
	PROC. ESPECÍFICO
- DNIT

			Nº
	VALOR (R$) 
	VIGÊNCIA
	Nº
	VALOR (R$) 
	VIGÊNCIA
	
	01/Calhas
	Barcelos-AM, Careiro da
							
	Rios
	Várzea-AM, Iranduba-
							
	Negro,
	AM, Manaus-AM (IP4
							
	Branco e Baixo
Solimões
	São Raimundo) , Manacapuru-AM,
Manaquiri-AM, Novo
	SR- 00616/2016
	25.290.131,59
	7/11/2016
a       22/10/2019
	1º e
2º
	32.184.306,45
	23/10/2019
a       21/10/2020
	50601.000331/
2016-14

	 (prox. a
	Airão-AM, Santa Isabel
							
	Manaus
	do Rio Negro-AM e
							
		Caracaraí-RR
							
	02/Calha
	Autazes-AM, Apuí-AM,
	SR- 00617/2016
		7/11/2016
a       22/10/2019
			23/10/2019
a       21/10/2020
	
	do Rio
	Borba-AM, Humaitá-
							
	Madeira
	AM, Manicoré-AM,
							
		Nova Olinda do Norte-
AM, Novo Aripuanã-AM
		23.590.000,00
		1º e
2º
	29.944.094,81
		50601.000339/
2016-81

		e Porto Velho-RO (IP4
							
		Cai n'Água) 
							
	03/Calha
	Barreirinha-AM, Boa
							
	do Rio
	Vista do Ramos-AM,
							
	Amazonas
	Itapiranga-AM,
							
		Itacoatiara-AM, Maués- AM, Nhamundá-AM,
Parintins-AM, São
	SR- 00619/2016
	26.975.344,44
	7/11/2016
a       22/10/2019
	1º e 2º
	34.781.431,79
	23/10/2019
a       21/10/2020
	50601.000341/
2016-50

		Sebastião do Uatumã-
							
		AM, Urucará-AM e
							
		Urucurituba-AM
							
	04/Calhas
	Beruri-AM, Canutama-
				1º e 2º
			50601.000340/
2016-13

	do Rio
	AM, Coari-AM,
	SR-
		7/11/2016
			23/10/2019
	
	Purus e
	Codajás-AM e Tapauá-
	00622/2016
	15.300.000,00
	a
		19.379.750,43
	a
	
	Médio
	AM,
			22/10/2019
			21/10/2020
	
	Solimões
								
	05/Calhas
	Carauari-AM, Benjamin
							
	dos Rios
	Constant-AM, Eirunepé-
							
	Juruá,
	AM, Fonte Boa-AM,
							
	Japurá e Alto Solimões
	Guajará-AM, Ipixuna- AM, Itamarati-AM, Japurá-AM, Santo
Antônio do Içá-AM, São
	SR- 00623/2016
	31.169.260,30
	7/11/2016
a       22/10/2019
	1º e 2º
	38.315.457,45
	23/10/2019
a       21/10/2020
	50601.000342/
2016-02

		Paulo de Olivença-AM,
							
		Tabatinga-AM e
							
		Tonantins-AM
							
	-
	Itacoatiara-AM, Tefé-AM (IP4 Lago de Tefé) e Parintins-AM (IP4 Vila
	SR- 00860/2018
	10.370.899,13
	1/11/2018 a
15/10/2021
		- (*) 
	-
	50013.000191/
2018-76

		Amazônia) 
							
	TOTAL GERAL R$
	132.695.635,46
		154.605.040,93
	
 (*) a soma atual dos valores dos termos aditivados com o valor inicial do Contrato SR-00860/2018 perfaz o montante de R$ 164.975.940,06
Fonte: elaboração própria a partir de dados extraídos dos contratos e aditivos
25.	Em linhas gerais, o escopo desses contratos compreende a implantação de escritório central, de onde é controlada a equipe e suas atividades em cada IP4, bem como serviços de conservação por demanda de cada IP4. Já as atividades em cada terminal fluvial compreendem, de forma sucinta, a regulagem do sistema de fundeio, o controle do acesso de embarcações, pedestres e veículos, e a limpeza geral.
26.	O escritório central, composto pelo Coordenador do Lote, que deve ser um engenheiro civil pleno, uma secretária e um auxiliar de escritório, consolida as atividades das IP4s que compõem seu lote. A contratada deve manter essa sede na cidade de Manaus/AM, facilitando assim o envio de documentos/informações ao contratante. Cada IP4, por sua vez, tem uma equipe para exercer as atividades mínimas que proporcionarão aos usuários segurança e salubridade.
27.	Devido à heterogeneidade das IP4 (quanto ao movimento de embarcações e passageiros e quanto à robustez da estrutura física) , não há uma equipe padrão, variando-se as quantidades de funcionários que compõem cada equipe.
Fonte: Editais de Pregão Eletrônico 269/2015, 55/2016 e 193/2018, todos do Dnit
II.3.	Objetivo e questões de auditoria
28.	A presente auditoria teve por objetivo fiscalizar as iniciativas de manutenção dos sistemas de ancoragem e de operação geral de terminais hidroviários do tipo IP4.
29.	A partir do objetivo do trabalho e a fim de avaliar em que medida os recursos estão sendo aplicados de acordo com a legislação pertinente, formularam-se as questões adiante indicadas:
a)	Questão 1: A contratação de serviços de manutenção - conservação e recuperação - dos sistemas de amarração e fundeio das Instalações Portuárias Públicas de Pequeno Porte - IP4 reduziu de forma satisfatória o risco de acidentes e danos às estruturas provocados pelo acúmulo de toras, galhadas e outros detritos carregados pelos rios?
b)	Questão 2: A contratação centralizada e homogênea, realizada pelo Dnit, de serviços terceirizados necessários à operação das Instalações Portuárias Públicas de Pequeno Porte - IP4, quais sejam, limpeza, conservação, manutenção predial e controle de portaria e de regulagem dos sistemas de fundeio, tem se mostrado eficaz e vantajosa para a Administração?
c)	Questão 3: Os preços dos serviços definidos no orçamento da obra são compatíveis com os valores de mercado?
II.4.	Metodologia utilizada
30.	Os trabalhos foram realizados em conformidade com as Normas de Auditoria do Tribunal de Contas da União (Portaria-TCU 280, de 8 de dezembro de 2010, alterada pela Portaria-TCU 168, de 30 de junho de 2011) e com observância aos Padrões de Auditoria de Conformidade estabelecidos pelo TCU (Portaria-Segecex 26, de 19 de outubro de 2009) .
31.	Além disso, a presente fiscalização fez uso do sistema Fiscalis, o qual facilitou a implementação das diretrizes traçadas nos Padrões de Auditoria de Conformidade.
32.	O levantamento das informações foi realizado por meio da expedição de dois ofícios de requisição e um de reiteração ao Dnit. Foram eles: Ofício de Requisição 1-115/2020-
TCU/SeinfraPortoFerrovia,	de	16/6/2020	(peça	5) ,	Ofício	de	Reiteração	1-115/2020-TCU/SeinfraPortoFerrovia,	de	15/7/2020	(peça	12)	e	Ofício	de Requisição 2-115/2020- TCU/SeinfraPortoFerrovia, de 17/7/2020 (peça 13) . As solicitações foram atendidas pelo Dnit por meio da disponibilização de arquivos digitais no processo 50600.013963/2020-34, criado em seu Sistema Eletrônico de Informações (SEI) .
33.	Para responder às questões de auditoria da matriz de planejamento e verificar a ocorrência de achados, utilizaram-se as seguintes técnicas de auditoria: análise documental; confronto de informações e documentos; pesquisa em sistemas informatizados; pesquisas em sistemas oficiais de referência de preços de mercado de obras de engenharia; comparação do orçamento previsto no edital com as citadas referências de preços; e, ainda, comparação dos documentos relacionados aos contratos com a legislação, jurisprudência do TCU e doutrina.
II.5.	Limitações inerentes à auditoria
34.	Pontua-se que a profundidade dos trabalhos da presente fiscalização foi, em alguma medida, impactada pelas restrições impostas pela pandemia do Covid-19, haja vista a impossibilidade do comparecimento da equipe de auditoria aos locais onde os empreendimentos estão sendo executados.
35.	Outra ocorrência que dificultou o andamento dos trabalhos da equipe referiu-se ao descumprimento de prazo do Dnit para a disponibilização da relação completa de informações e documentos solicitados por meio do Ofício de Requisição 1-115/2020-TCU/SeinfraPortoFerrovia, de 16/6/2020 (peça 5) , o que forçou a emissão do Ofício de Reiteração 1-115/2020- TCU/SeinfraPortoFerrovia, de 15/7/2020 (peça 12) . Foram concedidas prorrogações de prazo para o cumprimento das demandas, mas, ainda assim, documentos relevantes, tais quais composições de preços unitários dos principais serviços e cotações balizadoras dos orçamentos, somente foram disponibilizados em 24/7/2020, já na fase de relatório da fiscalização. O prazo originalmente concedido foi 24/6/2020, posteriormente prorrogado para 6/7/2020 e, por fim, para 20/7/2020 (no documento de reiteração) .
36.	Informa-se, por sua vez, que nem todos os documentos e informações balizadores dos preços praticados nos contratos de manutenção, cuja data base é setembro de 2014, estavam prontamente disponíveis para o Dnit ou satisfatoriamente organizados, visto que os serviços de operação e manutenção das Instalações Portuárias Públicas de Pequeno Porte eram licitados, contratados, administrados e fiscalizados, até 29/06/2015, pela Companhia Docas do Maranhão (Codomar) , data em que foi encerrado o Convênio 7/2008, cujo objeto era 'descentralizar à Companhia Docas do Maranhão-Codomar os serviços de infraestrutura portuária e hidroviária prestado pelo Dnit nas Administrações da Amazônia Ocidental - Ahimoc, da Amazônia Oriental - Ahimor, do Nordeste - Ahinor, do Tocantins Araguaia - Ahitar, do São Francisco - Ahsfra, do Paraná - Ahrana, do Paraguai - Ahipar e do Sul - Ahsul, bem como, nos portos fluviais que as integram'.
37.	Desse modo, em que pese o registro das dificuldades adicionais à fiscalização provocadas pela demora na disponibilização de parte dos mencionados documentos pelo Dnit, não serão propostas medidas punitivas aos agentes da autarquia, haja vista a situação descrita acima bem como os impactos que a pandemia também acarreta sobre o regular andamento das atividades daqueles profissionais.
II.6.	Volume de recursos fiscalizados
38.	O volume de recursos fiscalizados alcançou o montante de R$ 203.055.535,02, resultado da soma dos seis contratos referentes à manutenção dos sistemas de amarração e fundeio dos terminais IP4 e dos seis termos ligados à operação geral daquelas instalações. Desse montante, R$ 49.957.582,25, correspondentes aos seis lotes de manutenção, encontram-se na data base setembro de 2014. A maior parte, R$ 142.727.053,64, relacionada aos lotes 1 a 5 de operação, está na data base julho de 2015. Por fim, os R$ 10.370.899,13 referentes ao lote 6 de operação estão na data base dezembro de 2017.
II.7.	Benefícios estimados da fiscalização
39.	Entre os benefícios estimados desta fiscalização destacam-se a possibilidade de aperfeiçoamento do Dnit para as futuras licitações e contratações envolvendo os serviços de manutenção dos sistemas de amarração e fundeio e de operação geral dos terminais fluviais do tipo IP4, além daqueles provenientes da expectativa de controle.
III.	Achados de auditoria
40.	As contratações centralizadas dos serviços de manutenção dos sistemas de amarração e fundeio e das atividades essenciais à operação geral dos terminais hidroviários do tipo IP4, objetos da presente fiscalização, foram pioneiras no Dnit.
41.	Durante a vigência do Convênio 7/2008, celebrado entre o Dnit e a Companhia Docas do Maranhão - Codomar, que tinha como objetivo 'descentralizar à Codomar os serviços de infraestrutura portuária e hidroviária prestados pelo Dnit nas Administrações da Amazônia Ocidental - Ahimoc, da Amazônia Oriental - Ahimor, do Nordeste - Ahinor, do Tocantins Araguaia - Ahitar, do São Francisco-Ahsfra, do Paraná - Ahrana, do Paraguai - Ahipar e do Sul - Ahsul, bem como, nos portos fluviais que as integram', era responsabilidade da Codomar as iniciativas voltadas à manutenção e à operação dos terminais fluviais concluídos. A autarquia realizava repasses financeiros àquela companhia docas com a finalidade de manter o funcionamento e a manutenção das instalações IP4 a nível nacional. Com a extinção do mencionado convênio em 29/6/2015, o Dnit passou a atuar diretamente na consecução das atividades de operação e de manutenção.
42.	Desse modo, os contratos firmados pelo Dnit oriundos dos procedimentos licitatórios regidos pelos editais de pregão eletrônico 269/2015 (Manutenção dos sistemas de ancoragem - lotes 1 a 6) , 55/2016 (Operação - lotes 1 a 5) e 193/2018 (Operação - lote 6) foram os primeiros com essas finalidades celebrados, geridos e fiscalizados pela autarquia.
43.	O Dnit se deparou com dificuldades nas etapas necessárias à realização das novas atribuições, incluindo a orçamentação dos procedimentos licitatórios. Diversos documentos e informações se perderam durante a transição, não estavam em formato de planilha eletrônica ou não possuíam fundamentação balizadora robusta.
44.	Extrai-se da Nota Técnica 4/2020/SOA-AM/CEA-AM/SRE-AM que algumas composições de preços unitários foram fundamentadas em cotações e composições produzidas no âmbito do Contrato UT-01.1.0.00.0002/2009-00, celebrado em 7/1/2009, entre o Dnit e o Consórcio Laghi-Sistema Pri, composto pelas empresas Laghi Engenharia Ltda. e Sistema Pri Engenharia Ltda., cujo objeto era a elaboração de projetos básico e executivo de engenharia para construção de vinte terminais hidroviários no estado do Amazonas.
45.	As cotações de 2009, atualizadas para a data base de cada edital por meio de índices referenciais, foram utilizadas para alguns poucos itens de serviço que não existiam nos sistemas oficiais de preços. No entanto, a jurisprudência do TCU preconiza que, nesses casos de período alongado, a atualização de cotações por índices pode distorcer os preços. Devem-se empreender esforços no sentido da obtenção de novas cotações com datas mais próximas às praticadas nos editais. Desse modo, será dada ciência ao Dnit a respeito do tema.
46.	Pontua-se que as mencionadas composições de preços elaboradas pelo Consórcio Laghi- Sistema Pri foram analisadas e aprovadas, à época, pela Coordenação-Geral de Custos de Infraestrutura de Transporte (CGCIT/Dnit) , conforme o documento 'Aprovação das CCU pela CGCIT/Dnit '. No entanto, o Dnit alegou não possuir documentação que detalhasse o processo de formação daquelas composições de preços.
47.	Quanto à verificação, no âmbito da auditoria, dos preços e quantitativos praticados nos contratos de manutenção e de operação, o Anexo A detalha os procedimentos realizados. Conforme explicado em tópico precedente, nem todos os documentos e informações balizadores dos preços e quantitativos presentes nos orçamentos que compuseram os editais de licitação foram disponibilizados pelo Dnit. Segundo a autarquia, não havia muitos detalhamentos ou memoriais de cálculos a respeito das composições de preços do rol de documentos herdados da Codomar após a extinção do Convênio 7/2008. As composições elaboradas no âmbito do mencionado Contrato UT-01.1.0.00.0002/2009-00 também não estariam robustamente fundamentadas.
48.	Diante dessas circunstâncias, as análises foram realizadas com o grau de profundidade permitido pelos documentos e informações disponibilizados à equipe de auditoria. Não foram identificadas irregularidades.
49.	No que tange à utilidade das contratações, a coleta de informações no âmbito da auditoria permitiu compreender que a execução dos serviços de manutenção e de operação contratados é crucial para a integridade e o bom funcionamento de cada terminal hidroviário e, consequentemente, para que a população possa usufruir em segurança dos benefícios proporcionados.
50.	Existe histórico de ocorrências relacionadas a danos provocados pelo acúmulo de sedimentos junto às estruturas de amarração e fundeio de terminais IP4. Um caso emblemático ocorreu em 2011 na IP4 do município de Manacapuru/AM. Devido à sobrecarga nas estruturas causada pelo acúmulo de toras e galhadas não removidas, o que não estava previsto em projeto, o sistema de fundeio colapsou, resultando em sérios danos em sua ponte de acesso e demais estruturas.
Figura 3 - Colapso do sistema de fundeio na IP4 do município de Manacapuru/AM, em 2011
Fonte: Nota Técnica 4/2020/SOA-AM/CEA-AM/SRE-AM
51.	A figura a seguir ilustra o grau de deslocamento das estruturas navais da mencionada IP4 provocado pelo colapso do sistema de fundeio: 
Figura 4 - Deslocamento dos flutuantes e pontes de acesso na IP4 do município de Manacapuru/AM

Fonte: Nota Técnica 4/2020/SOA-AM/CEA-AM/SRE-AM
52.	Cabe registrar que, devido à inexistência de contratações formais pretéritas envolvendo os serviços de manutenção das estruturas de amarração e fundeio das IP4, boa parte dos quantitativos previstos no Edital 269/2015 foram arbitrados. Segundo a Nota Técnica 4/2020/SOA-AM/CEA- AM/SRE-AM, as quantidades contratuais de serviços relacionados aos reparos das linhas de fundeio, nos lotes das calhas dos rios Madeira e Juruá, foram consumidas em prazo muito inferior ao da vigência original dos contratos.
53.	Apesar das dificuldades, as primeiras contratações serviram para o Dnit compor uma curva de aprendizado. Tendo em vista a iminência do término de vigência da maioria dos contratos, a experiência adquirida poderá subsidiar as novas licitações, de modo a que sejam firmados termos mais eficazes e com quantitativos mais adequados à realidade da calha de cada rio ou IP4 individual, características que somente puderam ser mais bem conhecidas durante a execução dessas primeiras avenças.
54.	A respeito da centralização das contratações de operação dos terminais IP4, observa-se que proporciona padronização de atividades e disponibilidade de todas as instalações IP4 concluídas para uso pela população, independentemente da capacidade financeira e administrativa de cada município. Além disso, o Dnit aponta como vantagens a facilidade de fiscalização e controle de uma só empresa, em vez de várias, a possibilidade de centralização de recursos em poucos empenhos e a celeridade e a eficiência do serviço público devido à redução de atos administrativos.
55.	Por seu turno, as desvantagens estariam relacionadas a um eventual baixo desempenho da empresa contratada, pois, nesse caso, a ineficiência seria refletida em todas as frentes de serviço da operação das IP4s presentes em um mesmo lote. 
56.	Pelo exposto, verificou-se que a execução permanente dos serviços de manutenção dos sistemas de ancoragem e de operação das IP4s se mostra muito importante para a integridade dessas estruturas e o bom funcionamento geral das instalações, de forma a promover o máximo de benefícios à população usuária dos terminais hidroviários.
57.	Registre-se que a aplicação dos procedimentos contemplados em cada questão de auditoria, dentro do escopo definido para o trabalho, não resultou em achados.
IV.	Conclusão
58.	Em cumprimento ao Acórdão 1010/2020-TCU-Plenário, Relator Ministro José Múcio Monteiro, realizou-se auditoria no Departamento Nacional de Infraestrutura de Transportes, no período compreendido entre 15/6/2020 e 31/7/2020, com o objetivo de fiscalizar contratações relacionadas à operação geral e à manutenção dos sistemas de amarração e fundeio de terminais hidroviários do tipo IP4.
59.	Por questões logísticas, os empreendimentos em tela foram licitados e contratados em lotes, de acordo com a proximidade via navegação fluvial. Foram seis contratos de manutenção e seis de operação. Abrangem as calhas dos rios Amazonas, Solimões, Madeira, Purus, Juruá, e Branco/Negro, presentes nos territórios dos estados do Amazonas, de Rondônia e de Roraima.
60.	A partir do objetivo do trabalho e a fim de avaliar em que medida os recursos estão sendo aplicados de acordo com a legislação pertinente, formularam-se as questões adiante indicadas:
Questão 1: A contratação de serviços de manutenção - conservação e recuperação - dos sistemas de amarração e fundeio das Instalações Portuárias Públicas de Pequeno Porte - IP4 reduziu de forma satisfatória o risco de acidentes e danos às estruturas provocados pelo acúmulo de toras, galhadas e outros detritos carregados pelos rios?
Questão 2: A contratação centralizada e homogênea, realizada pelo Dnit, de serviços terceirizados necessários à operação das Instalações Portuárias Públicas de Pequeno Porte - IP4, quais sejam, limpeza, conservação, manutenção predial e controle de portaria e de regulagem dos sistemas de fundeio, tem se mostrado eficaz e vantajosa para a Administração?
Questão 3: Os preços dos serviços definidos no orçamento da obra são compatíveis com os valores de mercado?
61.	A coleta de informações no âmbito da auditoria permitiu compreender que a execução dos serviços de manutenção e de operação contratados pelo Dnit é crucial para a integridade e o bom funcionamento de cada terminal hidroviário e, consequentemente, para que a população possa usufruir em segurança dos benefícios proporcionados. Após o início dos serviços de manutenção dos sistemas de amarração e fundeio das IP4 não foram reportados novos casos de acidentes decorrentes do colapso dessas estruturas, nem danos severos. Assim, entende-se que houve satisfatória redução de riscos.
62.	Verificou-se ainda que a contratação centralizada dos serviços operacionais tem se mostrado benéfica. Além da padronização de atividades e da disponibilidade de todas as instalações IP4 concluídas para uso pela população, independentemente da capacidade financeira e administrativa de cada município, o Dnit aponta como vantagens a facilidade de fiscalização e controle de uma só empresa, em vez de várias, a possibilidade de centralização de recursos em poucos empenhos e a celeridade e a eficiência do serviço público devido à redução de atos administrativos.
63.	Por fim, quanto aos preços praticados nos contratos, as análises realizadas com o grau de profundidade permitido pelos documentos e informações disponibilizados à equipe de auditoria não revelaram irregularidades.
64.	Constatou-se, todavia, que algumas composições de preços utilizaram cotações obtidas no âmbito do Contrato UT-01.1.0.00.0002/2009-00, celebrado em 7/1/2009, entre o Dnit e o Consórcio Laghi-Sistema Pri. Elas foram atualizadas para a data base de cada edital por meio de índices referenciais. No entanto, a jurisprudência do TCU preconiza que, nesses casos de período alongado, a atualização de cotações por índices pode distorcer os preços. Devem-se empreender esforços no sentido da obtenção de novas cotações com datas mais próximas às praticadas nos editais. Desse modo, será dada ciência ao Dnit a respeito do tema.
65.	A presente auditoria mostrou também que essas primeiras contratações a cargo do Dnit, após o encerramento do Convênio 7/2008, que delegava as atividades de operação e de manutenção à Codomar, possibilitaram à autarquia a construção de uma curva de aprendizado. Tendo em vista a iminência do término de vigência da maioria dos termos, a experiência adquirida poderá subsidiar as novas licitações, de modo a que sejam firmados contratos mais eficazes e com quantitativos mais adequados à realidade da calha de cada rio ou IP4 individual, características que somente puderam ser mais bem conhecidas durante a execução dessas primeiras avenças.
66.	Assim, a aplicação dos procedimentos contemplados em cada questão de auditoria, dentro do escopo definido para o trabalho, não resultou em achados.
67.	Entre os benefícios estimados desta fiscalização destacam-se a possibilidade de aperfeiçoamento do Dnit para as futuras licitações e contratações envolvendo os serviços de manutenção dos sistemas de amarração e fundeio e de operação geral dos terminais fluviais do tipo IP4, além daqueles provenientes da expectativa de controle.
V.	Proposta de encaminhamento
68.	Ante todo o exposto, submetem-se os autos à consideração superior, propondo:
68.1.	Dar ciência ao Dnit, com fundamento no art. 9º, inciso I, da Resolução-TCU 315/2020, que a utilização de cotações atualizadas por índices em um período alongado pode distorcer os preços, conforme jurisprudência consubstanciada nos Acórdãos 1.317/2006, 278/2008, 1.667/2011 e 854/2016, todos do Plenário do TCU;
68.2.	informar ao Departamento Nacional de Infraestrutura de Transportes do acórdão que vier a ser proferido, destacando que o relatório e o voto que fundamentam a deliberação podem ser acessados por meio do endereço eletrônico www.tcu.gov.br/acordaos; e
68.3.	após as comunicações necessárias, nos termos do art. 169, inciso V, do Regimento Interno do TCU, arquivar os presentes autos."
É o Relatório.

não há.

Não atuou.

AUDITORIA. FISCOBRAS-2020. VERIFICAÇÃO DA REGULARIDADE DAS CONTRATAÇÕES PARA A MANUTENÇÃO E OPERAÇÃO DOS SISTEMAS DE AMARRAÇÃO E FUNDEIO DE TERMINAIS HIDROVIÁRIOS SOB O TIPO IP4. ENVIO DE CIÊNCIA. ARQUIVAMENTO. COMUNICAÇÃO.

RELATÓRIO DE AUDITORIA (RA)

Secretaria de Fiscalização de Infraestrutura Portuária e Ferroviária (SeinfraPortoFerrovia).

Trata-se de auditoria de conformidade realizada no âmbito do Fiscobras-2020 por força do Acórdão 1010/2020-TCU-Plenário, no período de 15/6 a 31/7/2020, sobre o Departamento Nacional de Infraestrutura de Transportes com o intuito de verificar as contratações para a operação geral e a manutenção dos sistemas de amarração e fundeio de terminais hidroviários sob o tipo IP4.
2.	Como visto, o referido empreendimento abrangeria 38 instalações de terminais fluviais sob o tipo IP4 e compreenderia a execução dos serviços de manutenção (conservação e recuperação) dos sistemas de amarração e fundeio de Instalações Portuárias Públicas de Pequeno Porte (IP4) nas calhas dos rios Amazonas, Solimões, Madeira, Purus, Juruá e Branco-Negro, salientando que todos os lotes no procedimento licitatório foram arrematados pela Antonelly Construções e Serviços - Ltda.
3.	Esses terminais sob o tipo IP4 teriam a primordial finalidade de "ajustar o posicionamento dos cais flutuantes à medida que a cota do nível d'água é alterada entre as estações de cheia e vazante" e, desse modo, a sua operação demandaria a constante mão de obra e a rotineira troca e reposição de materiais e componentes para a sua preservação.
4.	A presente auditoria teria sido realizada em função dos seguintes motivos: (i) materialidade do objeto, atingindo R$ 203.055.535,02 para as datas-base em setembro de 2014, julho de 2015 e dezembro de 2017; e (ii) importância socioeconômica do empreendimento em decorrência, principalmente, da necessidade de mitigação dos riscos de acidentes provocados pelo acúmulo de toras e galhadas nas suas estruturas de ancoragem.
5.	A partir, então, do objetivo da fiscalização no sentido de avaliar em que medida os recursos seriam aplicados em consonância com a legislação pertinente, a unidade técnica formulou as seguintes questões de auditoria:
	" (...) Questão 1: A contratação de serviços de manutenção - conservação e recuperação - dos sistemas de amarração e fundeio das Instalações Portuárias Públicas de Pequeno Porte - IP4 reduziu de forma satisfatória o risco de acidentes e danos às estruturas provocados pelo acúmulo de toras, galhadas e outros detritos carregados pelos rios?
	Questão 2: A contratação centralizada e homogênea, realizada pelo Dnit, de serviços terceirizados necessários à operação das Instalações Portuárias Públicas de Pequeno Porte - IP4, quais sejam, limpeza, conservação, manutenção predial e controle de portaria e de regulagem dos sistemas de fundeio, tem se mostrado eficaz e vantajosa para a Administração?
	Questão 3: Os preços dos serviços definidos no orçamento da obra são compatíveis com os valores de mercado?"
6.	A presente auditoria não teria, contudo, identificado a ocorrência de relevantes achados, mas apenas a ocorrência de irregularidade formal na composição de preços em função de ter sido baseada em cotações, com a atualização por índices referenciais, obtidas no âmbito do Contrato UT-01.1.0.00.0002/2009-00 celebrado, em 7/1/2009, entre o Dnit e o Consórcio Laghi-Sistema Pri, a despeito de essa prática ser indesejável, já que a jurisprudência do TCU estaria firmada no sentido de, para o período alongado, a atualização das cotações por índices tender a distorcer os preços.
7. 	De todo modo, após a análise final do feito, não tendo verificado a subsistência de superfaturamento, a SeinfraPortoFerrovia propôs o envio de ciência ao Dnit no sentido de a utilização de cotações atualizadas por índices, em período alongado, tender a distorcer os preços, devendo, assim, ser evitada, em conformidade com a jurisprudência do TCU, a exemplo dos Acórdãos 1.317/2006, 278/2008, 1.667/2011 e 854/2016, do Plenário.
8.	O TCU pode incorporar o parecer da unidade técnica a estas razões de decidir.
9.	Ao discorrer sobre a execução dos serviços de manutenção e operação contratados pelo Dnit, a equipe de auditoria anotou que os aludidos serviços seriam cruciais para a integridade e o bom funcionamento de cada terminal hidroviário e, consequentemente, para a população poder usufruir os benefícios proporcionados em segurança, destacando que, após o início dos serviços de manutenção dos sistemas de amarração e fundeio nas IP4, não teriam sido reportados os novos casos de acidentes pelo colapso dessas estruturas, nem de danos severos, representando a satisfatória redução dos riscos.
10.	A equipe de fiscalização também teria destacado que a contratação centralizada dos serviços operacionais seria benéfica, até porque o Dnit teria maior facilidade para promover a fiscalização e o controle sobre apenas uma empresa, e não sobre várias, ao passo que, entre os benefícios estimados para a fiscalização, sobressairia a possibilidade de aperfeiçoamento do Dnit para as futuras licitações e contratações em prol dos serviços de manutenção dos sistemas de amarração e fundeio e de operação geral dos terminais fluviais sob o tipo IP4, para além dos benefícios provenientes da expectativa de controle.
11.	Bem se vê, aliás, que, como exemplo desse benefício pelo aperfeiçoamento, o Dnit teria alcançado a salutar mudança de comportamento, pois, antes, não realizava a licitação para a contratação dos aludidos serviços, já que, até então, o Dnit utilizava o  Convênio 7/2008 e realizava os repasses financeiros à Companhia Docas do Maranhão - Codomar para ela manter o funcionamento e a manutenção das instalações sob o tipo IP4 em nível nacional.
12.	A presente auditoria proporcionou, enfim, a relevante contribuição à curva de aprendizado do Dnit em face da realização dos mencionados serviços, devendo o TCU promover o envio de ciência para não ser utilizado o método de cotações atualizadas por índices, em período alongado, buscando, com isso, garantir a boa prática em prol da eficiência e economicidade na atividade do Dnit.
13.	O TCU deve assinalar o cumprimento, portanto, da determinação prolatada pelo Acórdão 1010/2020-TCU-Plenário, sem prejuízo de promover o envio da aludida ciência. 
Ante o exposto, voto pela prolação do Acórdão ora submetido a este Colegiado.
TCU, Sala das Sessões, em tagDataSessao.
Ministro-Substituto ANDRÉ LUÍS DE CARVALHO 
Relator